臺灣嘉義地方法院民事判決　　　　　95年度訴字第490號
原　　　告　戊○○○
訴訟代理人　丁○○
被　　　告　己○○
法定代理人　乙○○
被　　　告　丙○○
上列當事人請求確認抵押權不存在等事件，本院於民國96年8月
30 日言詞辯論終結，判決如下：
　　主　　　文
確認被告己○○與被告丙○○間就附表一、二所示土地及建物，
於民國九十二年十二月四日在嘉義縣朴子地政事務所（收件日期
九十二年十二月三日、收件字號朴地登普字第一００五九０號）
所為權利金額新臺幣壹佰伍拾萬元登記之抵押權及其所擔保之債
權不存在。
被告丙○○應將前項抵押權設定登記予以塗銷。
訴訟費用由被告負擔。
　　事實及理由
壹、程序方面：
一、按訴狀送達後，原告不得將原訴變更或追加他訴，但請求之
    基礎事實同一者，不在此限，民事訴訟法第255條第1項第2
    款，分別定有明文。所謂請求之基礎事實同一，係指變更或
    追加之訴與原訴之原因事實，有其社會事實上之共通性及關
    聯性，而就原請求所主張之事實及證據資料，於變更之訴得
    加以利用，且無害於他造當事人程序權之保障，俾符訴訟經
    濟者稱之。本件原告起訴時，主張被告二人間並無借款債權
    債務存在，請求確認被告二人間抵押權不存在，並請求塗銷
    抵押權登記。嗣訴狀送達後，原告追加備位聲明，主張倘認
    被告二人間抵押權存在，然被告明知所為有損害債權人之權
    利，乃備位聲明請求撤銷被告二人之設定抵押權行，並請求
    塗銷抵押權登記等語，經核原告請求之基礎事實同一，揆諸
    前開條文規定，應予准許，先予敘明。
二、被告己○○經合法通知，未於言詞辯論期日到場，核無民事
    訴訟法第386條所列各款情形，爰依原告之聲請，由其一造
    辯論而為判決。
貳、原告起訴主張：
一、先位之訴部分：
　(一)附表一、二所示土地及建物為被告己○○所有，竟於民國92
    年8月20日與被告丙○○訂立抵押權設定契約書，以被告丙○○為權利人設定新臺幣（下同）1,500,000元之抵押權，
    並於92年12月3日向朴子地政事務所辦理第二順位抵押權登
    記在案。查被告己○○於92年8月20日訂約時及92年12月3日
    申請登記時，均因精神病精神耗弱致無處理自己事務之能力
    ，依民法第75條規定，上開抵押權設定係在無意識或精神錯
    亂中所為，應屬無效。
　(二)因被告己○○積欠借款及會款，原告聲請假扣押，以本院92
    年度裁全字第2028號民事裁定，經本院92年度執全新字第95
    5號於92年12月3日辦理查封登記在案，惟被告己○○及丙○○於當日亦申請辦理設定抵押權登記，惟被告間並無交付抵
    押借款，此由被告二人並未約定利息即明，是被告己○○與
    被告丙○○間就附表一、二所示土地及建物之抵押權設定，
    顯係通謀而為虛偽意思表示，因此，原告自得確認被告間就
    附表一、二所示之抵押債權債務均不存在。
二、備位之訴部分：
  　按債務人所為之無償行為，有害及債權者，債權人得聲請法
    法院撤銷之。債務人所為之有償行為，於行為時明知有損害
    於債權人之權利者，以受益人於受益時亦知其情事者為限，
    債權人得聲請法院撤銷之，民法第244條定有明文。縱鈞院
    認被告二人間抵押權存在，然被告明知所為有損害債權人之
    權利，渠等間所為抵押權行為仍應予撤銷。
三、為此爰提起本訴，並聲明：
　(一)先位聲明：
　　1.確認被告己○○與被告丙○○就附表一、二所示土地及建
  　　物設定之抵押權及債權債務均不存在。
  　2.被告己○○以被告丙○○為權利人就附表一、二所示土地
    　及建物所為之抵押權設定登記應予塗銷。
    3.訴訟費用由被告連帶負擔。
  (二)備位聲明：
  　1.被告己○○與被告丙○○就附表一、二所示土地及建物設
    　定之抵押權行為應予撤銷。
    2.被告己○○以被告丙○○為權利人就附表一、二所示土地
      及建物所為之抵押權設定登記應予塗銷。
    3.訴訟費用由被告連帶負擔。
四、對被告抗辯所為之陳述：
  (一)鈞院93年訴字第84號原告邱炳與被告己○○間給付借款事件
    ，被告己○○答辯，其自92年7月間到92年9月間係在無意識
    及精神錯亂中；其法定代理人乙○○提出之93年4月15日之
    答辯狀，足證被告己○○於92年8月21日在高雄榮總看診，
    92年8月20日及同年8月22日在高雄長庚看診，顯無可能於92
    年8月20日前往訴外人邱旭林之事務所設定抵押權契約書，
    此期間因精神病無法處理事物，亦有附於該案之台灣大學醫
    學院鑑定報告可參。即被告己○○自92年8月間因情緒低落
    ，大聲喊叫，有自殺意念，至高雄市立凱旋醫院治療。後來
    因為其生理疾病至民生醫院住院，嗣因其話量很多與宗教妄
    想，常會往外跑，所以於92年10月16日又至高雄市立凱旋醫
    院住院，經診斷為情感性精神病，已達精神耗弱致無法處理
    自己事務之程度。有被告己○○子女王月華、王文楷於92
    年9月16日民事申請狀及訊問鑑定人筆錄、就診記錄於高雄
    地方法院92年度禁字第255號禁治產宣告案卷宗可證。
  (二)高雄長庚醫院96年3月2日精神鑑定報告不足採信，因鈞院函
    請鑑定內容係請其鑑定92年8月20日、9月13日、12月3日、
    12月4日，是否有心神喪失，精神耗弱而無法處理自己事務
    之能力。但鑑定內容對於己○○在92年8月20日就診病歷及
    於12月3日、4日已經申請禁治產並經醫師精神鑑定己○○已
    達精神耗弱無法處理自己事務之能力置之不論，顯有不當。
    又鑑定報告所謂訪談對象為己○○之女兒，尤其女兒提供與
    本案不相干之台灣嘉義地方法院檢察署檢察官不起訴處分書
    94年度發查偵字第66號，誤導鑑定報告做出不正確之結果。
  (三)被告丙○○確無借貸予被告己○○之事實，其抵押權設定契
    約書係通謀虛偽意思表示，依據民法第87條之規定，亦屬無
    效。
  1.被告丙○○對於辦理系爭抵押權申請登記事宜均稱不知情，
    此觀93年3月29日庭訊筆錄可知。又被告丙○○在嘉義檢察
    署95年度他字第1843號偽造文書案件訊問時亦稱，抵押是我
    岳母即己○○委託代書辦理，我的印章也是我岳母去刻的。
  2.被告丙○○郵局局號0000000帳號0000000雖有卡片提款：91
    年2月10日40,000元、91年3月27日60,000元、91年5月28日6
    0,000元、91年7月30日50,000元、91年8月12日50,000元、
    91年11月7日60,000元、91年11月11日52,000千元、92年3月
    13日80,000元，係其卡片提款使用，並非交付借款予己○○
    。
  3.被告配偶甲○○郵局局號0000000帳號0000000，雖有91年7
    月2日卡片提款60,000元、91年7月2日卡片提款40,000元、
    92年7月4日現金提款200,000元、92年7月10日現金提款100,
    000元、92年7月11日現金提款400,000元、92年8月26日現金
    提款250,000元，均非貸予己○○。被告丙○○雖提出匯款
    單三紙，主張有匯款予己○○，但三張匯款單中僅有92年7
    月4日200,000元匯予己○○，顯係女兒返還與母親，並非被
    告丙○○貸予被告己○○。其餘兩張收款人係王月華（即甲○○二姐），亦係姐妹間之金錢往來，豈可指為貸予被告己○○之借款。被告丙○○影印甲○○郵局帳戶計有91年6月6
    日入戶匯款60,000元，91年10月2日現金存款50,000元，91
    年10月7日現金存款30,000元、92年8月26日258,495元、92
    年9月1日入戶匯款60,000元、92年9月2日現金存款300,000
    元，如究明其資金來源，即可證明被告丙○○所稱貸款與被
    告己○○等語並非屬實。
、被告己○○未於最後言詞辯論期日到庭，惟據其先前陳述及
　　被告丙○○之抗辯略以：
一、被告己○○早經高雄市立凱旋醫院、成功大學附設醫院、臺
    灣大學附設醫院鑑定，均認為「當病況穩定時，可以處理自
    己日常基本生活之事務.... 難言之有持續性之精神耗弱之
    狀態」，且財團法人長庚紀念醫院高雄分院96年1月2日長庚
  　院高字第611106號函鑑定結論載明：「綜觀柯員之狀況，柯
    員於事件當時可清楚明瞭自身之借貸行為所將招致之後果，
    且柯員亦可了解設定抵押及土地買賣所需之複雜程序，然柯
    員在無外力壓迫下全程參與所有過程，故並無證據支持柯員
    於事發當時處於心神喪失或精神耗弱之狀態。」此為原告於
    95年12月14日庭訊所指定之鑑定醫院，原告卻於96年3月29
    日庭訊時表示不採信該院之鑑定結果，又原告於93年度訴字
    第377號對己○○主張給付借款案，強調同時期己○○之精
    神正常，並無異樣，原告在本案卻主張己○○當時精神不正
    常，顯見原告主張嚴重矛盾。另嘉義地檢署94年度發查偵字
    第66號不起訴處分書亦認「尚難認被告己○○當時無意思表
    示能力或意思表示能力有欠缺之人，被告應有行為能力而為
    前開行為」。
二、被告丙○○自91年2月至92年8月間，多次小額借款，共貸與
    交付己○○1,500,000餘元（時間及金額詳如附表三所示）
    ，後約定由被告己○○提供附表一、二所示土地及建物設定
    同額之抵押權，由被告己○○委託代書，並交由其處理。柯
    家經濟向由被告己○○處理，被告丙○○所交付之借款，或
    為現金，或為匯款，並匯入己○○指定之帳戶，例如其次女
    王月華之帳戶，因此被告間確有債權債務關係。並聲明：(一)
    原告之訴駁回；(二)訴訟費用由原告負擔。
肆、本件爭點：
    本院依民事訴訟法第270條之1第1項第3款整理爭點如下（詳
    本院95年10月5日言詞辯論筆錄）：
一、被告己○○與被告丙○○設定抵押權時，是否為心神喪失或
    精神耗弱？
二、被告丙○○對於被告己○○是否有借款債權存在？
伍、本院得心證之理由：
一、按確認法律關係之訴，非原告有即受確認判決之法律上利益
    者，不得提起之，民事訴訟法第247條第1項前段定有明文。
    而所謂即受確認判決之法律上利益，係指法律關係之存否不
    明確，致原告在私法上之地位有受侵害之危險，而此項危險
    得以對於被告之確認判決除去之者而言。原告主張被告二人
    間之設定抵押權登記行為，因被告己○○處於無意識或精神
    錯亂狀態，應屬無效，又被告二人間並無借貸關係存在，渠
    等通謀而為意思表示亦屬無效，詎被告己○○竟將附表一、
    二所示土地及建物設定抵押權予被告丙○○，致原告對被告
    己○○之債權無法獲償，為此提起本件確認之訴等語，足認
    被告二人間借貸關係是否存在，即屬不明確，致原告在私法
    上之地位有受侵害之危險，且此種不確定之狀態得以本件確
    認判決除去之，揆諸前揭說明，原告提起本件確認之訴，有
    即受確認判決之法律上利益，合先敘明。
二、原告主張附表一、二所示土地及建物為被告己○○所有，被
    告己○○與女婿丙○○於92年8月20日訂立抵押權設定契約
    書。嗣原告對被告己○○聲請假扣押，經本院92年度裁全字
    第2028號民事裁定供擔保後准予假扣押，並經本院92年度執
    全新字第955號於92年12月3日發函查封登記，詎被告竟於92
    年12月3日申請辦理抵押權登記（收件字號朴地登普字第100
    590號），經嘉義縣朴子地政事務所於92年12月4日登記權利
    金額為1,500,000元之抵押權予被告丙○○，約定存續期間
    自92年8月20日起至93年8月20日止之事實，業據原告提出土
    地登記謄本、建物登記謄本、本院民事執行處函文、土地建
    物登記申請書、土地建築改良物抵押權設定契約書為憑（詳
    本院卷第9至12、29、30、81至86頁），且為被告所不爭執
    ，堪信屬實。然原告主張被告己○○與被告丙○○於92年8
    月20日訂立抵押權設定契約，及92年12月4日辦理第二順位
    抵押權登記時，係在無意識或精神錯亂中所為，其行為應屬
    無效；且被告丙○○並未借款予被告己○○，渠等間設定抵
    押權之行為，亦屬通謀虛偽而無效等語，然為被告所否認。
    因此，本件首應審究之重點厥為：被告己○○與被告丙○○
    設定抵押權時，是否處於無意識或精神錯亂中？系爭抵押權
    所擔保之債權是否不存在？系爭抵押權設定行為是否係屬通
    謀虛偽意思表示而無效？茲分別說明如下。
三、原告無法證明設定抵押時，被告己○○處於無意識或精神錯
    亂之狀態
  (一)被告己○○、丙○○簽訂抵押權設定契約書之時間為92年8
    月20日，被告二人持以向地政機關辦理抵押權登記之時間為
    92年12月3日，經嘉義縣朴子地政事務所於92年12月4日辦理
    抵押權登記之事實，業據原告提出土地建物登記申請書、土
    地建築改良物抵押權設定契約書（詳本院卷第9至12、29、3
    0、81至86頁），並經本院調閱上開資料核閱無訛，有嘉義
    縣朴子地政事務所95年12月21日朴地登字第0950007773號函
    文暨檢附之資料附卷足參（詳本院卷第168 至179頁），且
    為被告所不爭執，堪信屬實。原告主張被告己○○於上開期
    間處於無意識或精神錯亂之狀態，經被告所否認，本院乃分
    別委請國立成功大學醫學院附設醫院（下稱成大醫院）及財
    團法人長庚紀念醫院高雄分院（下稱高雄長庚醫院）鑑定被
    告己○○於上開期間之精神狀況，茲將本院採認上開鑑定報
    告之理由分敘如下。
  (二)成大醫院鑑定內容及結果
    被告己○○曾於93年12月6日及94年3月1日到本院接受精神
    鑑定，摘錄之前鑑定報告之重點，認被告己○○約自80年起
    發生「躁鬱症狀」，逐漸合併有「器質性情緒疾患」，尤其
    是「額業症候群」之人格變化，其病因與糖尿病，高血壓及
    後來92年惡化發生之「腦部血管多發性梗塞中風」可能有密
    切相關。93年12月6日心理衡鑑測得語言智商85，操作智商
    52，總智商69，鑑定當時的精神狀態屬「精神耗弱」程度。
    被告己○○自86年至91年間之精神狀態，至少常常反覆處於
    「精神耗弱」之狀態，嚴重時合併之「躁」症狀態更可能達
    「心神喪失」之程度。被告己○○自92年7月7日起陸續起就
    診高雄榮總、高雄長庚、及高雄凱旋等醫院，並於92年8 月
    28日起住進高雄凱旋醫院，因發燒轉入高雄民生醫院，自92
    年10月16日至92年10月21日接受禁治產鑑定，於93年1月30
    日經臺灣高雄地方法院家事法庭裁定為禁治產確定在案。綜
    合上述資料推斷，【從92年8月20日至92年12月4日，被告己○○之心神狀態至少達精神耗弱，嚴重時可達心神喪失之程
    度】，有成大醫院95年11月7日成附醫精神字第0950014032
    號函文及檢附先前之精神鑑定書在卷足參（詳本院卷第102
    至115頁）。
  (二)高雄長庚醫院鑑定內容及結果
    綜合各項檢查和會談結果，鑑定人根據被告己○○的鑑定會
    談過程、檢方偵查卷宗、高雄榮民總醫院病歷、高雄市立凱
    旋醫院病歷、高雄長庚醫院病歷、精神疾病史、心理測驗、
    與精神狀態檢查結果顯示，被告己○○目前的精神科診斷為
    疑似血管性癡呆。然而，血管性癡呆主要係續發於93年所發
    生之腦中風，然92年間被告己○○進行設定抵押及土地買賣
    期間則不受血管性癡呆之診斷影響。綜觀被告己○○之狀況
    ，被告己○○於事件當時可清楚明瞭自身之借貸行為所招致
    之後果，且亦可瞭解設定抵押及土地買賣所需之複雜程序，
    其在無外力壓迫下全程親身參與所有過程，故【並無證據支
    持被告己○○於事發當時處於心神喪失或精神耗弱之狀態】
    等語，有高雄長庚醫院96年3月7日 (96)長庚院高字第61110
    6號函文暨檢附之精神鑑定報告書在卷足參（詳本院卷第189
    至194頁）。
  (三)高雄長庚醫院鑑定結論雖認並無證據支持被告己○○於設定
    抵押時，處於心神喪失或精神耗弱之狀態等語，然本院觀諸
    該鑑定意見內容，其中關於被告己○○個人生活史及生病史
    部分記載：被告己○○於92年7月出現精神恍惚、情緒低落
    合併認知功能下降之情形而至高雄榮民總醫院求診，於92年
    8 月28日轉至高雄市立凱旋醫院診治，依凱旋醫院病歷記載
    ，被告己○○當時呈現持續憂鬱情緒、專注能力減退、反覆
    出現自殺意念及合併出現疑似視幻覺等情形，並於別於92年
    8 月28日至9月19日、92年10月16日至12月2日至凱旋醫院住
    院治療，並於住院期間接受醫師建議申請禁治產鑑定等語（
    詳本院卷第191、192頁）。本院復參諸被告己○○子女聲請
    被告己○○為禁治產人卷宗，亦曾委託高雄市立凱旋醫院（
    下稱凱旋醫院）鑑定被告己○○精神狀況，該院精神鑑定書
    內容為：被告己○○因情緒低落、大聲喊叫及自殺意念等症
    狀，於92年8月28日至9月19日至本院第一次住院治療，92年
    10月16日至11月12日第二次住院，整體情形，情緒較不穩定
    ，無明顯精神症狀，認知及現實判斷能力較不佳，無病識感
    ，臨床診斷為情感性精神病。被告己○○近10多年以來，當
    病況發作，情緒狀況不穩定時，因病情影響而認知及判斷力
    受損，當情緒狀況較穩定時，雖可自理日常基本生活，但因
    受長期精神疾病的影響，在認知及判斷能力仍不佳。綜合以
    上所述，被告己○○【於病況不穩定時，至少有達精神耗弱
    ，甚至心神喪失程度之狀態，當病況穩定時，可以處理自己
    日常基本生活事務，但對於複雜生活事務，可能需他人部分
    監督協助，或可言偶有精神耗弱之情形，但難以言之有持續
    性之精神耗弱的狀態】等語，業經本院調臺灣高雄地方法院
    92年度禁字第225號卷宗內所附之精神鑑定書核閱無訛。
  (四)然觀諸被告己○○於高雄長庚醫院鑑定時，經鑑定醫師說明
    後仍無法清楚了解本次精神鑑定之意義與目的，大部分會談
    過程「由其女代為陳述」，由會談與測驗觀察，被告己○○
    雖可配合受測，但對於事件的發生經過無法詳細說明，呈現
    認知功能缺損情形，測得結果亦顯示其有輕度失智程度。而
    92年間之事件經過，「據家屬描述」，被告己○○清楚明白
    自己所借貸之利息額度及日後償還債務之困難，於進行設定
    抵押及土地買賣期間，亦清楚該作為之目的與結果，並可親
    自參與過程等語，有高雄長庚醫院前揭精神鑑定書在卷可參
    （詳本院卷第193、194頁）。由上可知，該次鑑定過程中，
    被告己○○即使經醫師解釋，仍無法了解鑑定之意義及目的
    ，亦因輕度失智而無詳細說明當時事件發生經過，足見被告
    己○○於鑑定當時之理解、記憶及陳述能力已有明顯缺損，
    且鑑定內容所稱「被告己○○清楚明白借貸之利息額度及日
　　後償還債務之困難，於進行設定抵押及土地買賣期間，亦清
  　楚該作為之目的與結果，並可親自參與過程」等語，亦係由
    家屬代為陳述，惟鑑定結果既與本案利害攸關，自難期家屬
    立場及陳述內容無偏頗之虞。況高雄長庚醫院鑑定內容更提
    及「據此可推測被告於92年7月至12月間，進行設定抵押時
    意識清楚，情緒無刻烈起伏變化，未受幻覺及妄想之干擾」
    等語，然查，被告己○○因情緒低落、大聲喊叫及自殺意念
    等症狀，先後於92年8月28日至9月19日、92年10月16日至11
    月12日在凱旋醫院住院治療，並診斷其患有情感性精神病，
    其家屬更為維護其權益而聲請禁治產等情，有前揭禁治產卷
    宗內所附凱旋醫院精神鑑定書在卷可參，惟高雄長庚醫院前
    揭精神鑑定書竟推測被告己○○於該段期間「情緒無刻烈起
    伏變化，未受幻覺及妄想之干擾」，顯與事實有悖，無足憑
    採。
  (五)本院綜觀被告己○○之就診時間、病症發展歷程，以及前揭
    凱旋醫院對被告己○○為鑑定之時間，與被告己○○於92年
    8月20日、92年12月4日設定抵押權之時間最為接近，對被告
    己○○當時精神症狀非但可為臨床判斷，且被告己○○家屬
    為維護其權益而聲請禁治產，對被告己○○之行為及精神意
    識必如實以告，不致有所隱瞞等一切情狀，認成大醫院前揭
    鑑定內容應與事實相符而可採信。
  (六)惟成大醫院前揭鑑定內容雖稱：從92年8月20日至92年12月4
    日，被告己○○之心神狀態至少達精神耗弱，嚴重時可達心
    神喪失之程度等語，然並未指明被告己○○於該段期間全然
    屬於心神喪失之程度。易言之，被告己○○於該段期間，倘
    精神狀況良好時，雖仍達於精神耗弱程度，惟精神耗弱之人
    並非不能處理日常事務，僅理解能力低於一般人而已，因此
    ，精神耗弱與民法第75條所稱無意識或精神錯亂，兩者尚難
    相提並論，因此，縱使被告己○○處於精神耗弱狀態，亦非
    等同於無意識或精神錯亂之狀態。而原告雖主張被告己○○
    自92年8月20日至92年12月4日，全然處於無意識或精神錯亂
    之狀態，惟其無法舉證以實其說，自難採信。則其主張被告
    己○○因處於無意識或精神錯亂狀態下，所簽訂之抵押權契
    約及設定抵押權行為均屬無效等語，亦無可採。
四、系爭抵押權所擔保之債權是否存在
  (一)按當事人主張有利於己之事實者，就其事實有舉證之責任，
    民事訴訟法第277條前段定有明文。又按確認法律關係不存
    在之訴，如被告主張其法律關係存在時，應由被告負舉證責
    任（最高法院42年台上字第170號判例要旨參照），又事實
    為法律發生之特別要件者，在消極確認之訴應由被告就其存
    在負舉證之責任，在其他之訴應由原告就其存在負舉證之責
    （司法院院字第2269號解釋意旨參照）。本件原告起訴主張
    被告二人間就系爭抵押權及其所擔保之債權均不存在，並請
    求塗銷系爭抵押權設定登記，為確認法律關係不存在之消極
    確認之訴，被告主張該債權及抵押權存在者，自應先負舉證
    責任，苟未能舉證，則訴訟上之不利益即應歸於被告。
　(二)原告主張被告己○○雖將附表一、二所示之土地及建物，設
  　定150,000元之抵押權予被告丙○○，然被告二人間並無借
    貸關係，渠等通謀虛偽而為意思表示應屬無效等語。被告雖
    予以否認，被告丙○○辯稱已如附表三所示之日期，交付被
    告己○○借款達1,502,000元等語，並提出其與配偶甲○○
    之郵局存摺封面、交易明細及匯款申請書等影本為憑（詳本
    院卷第67 至74頁）。
  (三)然被告二人訂定抵押權契約書及設定抵押權之時間，分別為
    92年8月20日及92年12月4日，本院觀諸被告丙○○及配偶甲○○之存摺交易明細，其所指之借款期間，其中附表三編號
    01至09所示之日期，與設定抵押權之時間，相隔1至2年之久
    ，已屬少見，且附表三編號01至10所示交易金額，均係40,0
    00至60,000不等之小額提款，由有甚者，附表三編號01至10
    所示交易方式，皆係以金融卡提領現金為之。參諸本院於審
    理中詢問被告丙○○婚後在何處居住？被告丙○○答以：自
    85年結婚以後都住在宜蘭的戶籍地，結婚時，被告己○○是
    住在嘉義，被告己○○向我借款時也住在嘉義縣朴子市等語
    （詳本院卷第255、256頁），則被告丙○○自結婚後，既與
    岳母己○○分住宜蘭及嘉義兩地，倘被告丙○○履次以金融
    卡片提領小額現金，如何將小額款項交付遠住嘉義之岳母？
    此與一般人皆以匯款、轉帳等安全便捷方式交付款項之常情
    有悖，況被告丙○○雖有提領附表三編號01至10所示之金額
    ，然一般人多有理財、跟會、支付小孩及日常生活開銷之費
    用支出，上開小額提款既皆以現金方式提領，又無法證明該
    款項之流向，則被告丙○○空言主張所提領之現金，均係作
    為交付被告己○○之借款云云，尚難憑採。
  (四)被告丙○○另主張於附表三編號11至14所示之日期，自配偶
    甲○○郵局帳戶內提領款項，並匯款予被告己○○等語。然
    本院比對訴外人甲○○之交易明細及匯款單，其中附表三編
    號11所示，於92年7月4日自甲○○帳戶內提領200,000元現
    金後，當日確有200,000元款項匯款至被告己○○設於台南
    中小企業銀行朴子分行帳戶內，觀諸該匯款單上蓋有「台灣
    銀行宜蘭分行」之戳章，堪認該筆款項應係被告丙○○或配
    偶甲○○提領後所匯。惟參諸甲○○前揭郵局帳戶內，除有
    現金提款之記錄外，於91年6月6日亦有入戶匯款60,000元，
    91年10月2日現金存款50,000元，91年10月7日現金存款30,0
    00元、92年8月26日258,495元、92年9月1日入戶匯款60,000
    元、92年9月2日現金存款30 0,000元之多筆交易紀錄，因此
    ，縱使被告丙○○於92年7月4日有匯款200,000元至被告己○○帳戶之事實，然被告丙○○與己○○係岳母與女婿，關
    係非與一般友朋可比，匯款原因亦非僅有借貸一途，佐以其
    配偶帳戶內復有前揭多筆現金存款或入戶匯款之交易，自難
    僅憑92年7月4日匯款200,000元至被告己○○帳戶之事實，
    即逕認匯款之原因係出於借貸。
  (五)而附表三編號12、13所示之日期，雖分別自甲○○郵局帳戶
    內提領100,000元及400,000元，當日並各匯入同額款項至王
    月華（即被告己○○女兒）設於玉山銀行高雄分行之帳戶內
    ，觀諸上開二筆匯款單上蓋有「宜蘭郵局」或「員山郵局」
    之戳章，堪認該筆款項應係被告丙○○或配偶甲○○提領後
    所匯。然匯款原因是否必出於借貸關係，仍有疑義，已如前
    述，況匯款之對象又係王月華而非被告己○○，更容質疑，
    被告丙○○雖辯稱王月華前開帳戶係被告己○○所使用云云
    ，然帳戶由開戶者本人使用，乃為一般社會常情，被告丙○○主張王月華前開帳戶向來由被告己○○使用，並未舉證以
    實其說，其所述自難採信。末查，附表三編號14所示日期，
    雖自甲○○郵局帳戶內提領250,000元現金，但該筆現金流
    向為何，未據被告丙○○提出佐證，尚難僅憑提領現金之事
    實，遽認該筆款項係交付與被告己○○之借款。由此亦足徵
    原告主張被告二人間就附表一、二所示之土地及建物係通謀
    虛偽設定抵押權，應屬無效等語，洵非無據。
陸、按表意人與相對人通謀而為虛偽意思表示者，其意思表示無
    效；債務人怠於行使其權利時，債權人因保全債權，得以自
    己之名義，行使其權利。民法第87條第1項前段、第242條前
    段分別定有明文。又按債務人欲免其財產被強制執行，與第
    三人通謀而為虛偽意思表示，將其所有不動產為第三人設定
    抵押權者，債權人可依侵權行為之法則，請求第三人塗銷登
    記，亦可行使代位權，請求塗銷登記（最高法院73年台抗字
    第472號判例參照）。查系爭抵押權既屬被告二人通謀虛偽
    意思表示所設定，被告二人間亦無系爭抵押權所擔保之債權
    存在，則該抵押權之設定依法應屬無效，而原告為被告己○○之債權人，該抵押權之設定登記對於原告債權之受償自有
    妨害，然被告己○○怠於行使其權利，而不請求塗銷系爭抵
    押權設定登記。從而，原告依前揭規定，訴請確認被告二人
    間設定登記之系爭抵押權及其所擔保之債權不存在，並代位
    被告己○○請求被告丙○○應將系爭抵押權設定登記予以塗
    銷，自屬有據，應予准許。
六、綜上所述，原告主張被告己○○於簽訂抵押權契約及設定抵
    押權登記時，處於無意識及精神錯亂之狀態，惟其就此未能
    舉證以實其說，雖無可採，然被告丙○○就所主張交付借款
    與被告己○○之時間、金額及提領方式，或與常情有悖，或
    無法證明交付之事實及原因，則被告二人辯稱確有借貸關係
    云云，惟未能舉證以實其說，所辯難以憑採，此益徵原告主
    張被告二人係通謀虛偽而設定抵押權一情，足以採信。從而
    ，原告依民事訴訟法第247條規定，請求確認被告二人間設
    定登記之系爭抵押權及其所擔保之債權不存在，併依民法第
    242條規定，代位被告己○○請求被告丙○○應將系爭抵押
    權設定登記予以塗銷，均有理由，應予准許。
柒、本件待證事實已臻明確，兩造其餘之攻擊防禦方法及舉證，
    經本院斟酌後，認於判決結果已不生影響，爰不一一詳為論
    述。又原告先位之訴既獲勝訴之判決，本院自毋庸就其備位
    之訴再為審酌，併此敘明。
捌、末按，數人負同一債務，明示對於債權人各負全部給付之責
    任者，為連帶債務。無前項之明示時，連帶債務之成立，以
　　法律有規定者為限，民法第272條定有明文。本件原告訴之
  　聲明雖主張被告二人應連帶負擔訴訟費用，惟其主張並無法
    律上之依據，被告二人就訴訟費用之負擔復未明示願各負全
    部給付之責，則被告二人就訴訟費用並無連帶負擔之責，惟
    訴訟費用之負擔乃法院依職權調查之事項，無庸為准駁與否
    之諭知，附此敘明。
玖、據上論結，原告之訴為有理由，依民事訴訟法第78條，判決
    如主文。
中　　華　　民　　國　　96　　年　　9 　　月　　13　　日
　　　　　　　　　民事第二庭　法　官　林中如
中　　華　　民　　國　　96　　年　　9 　　月　　13　　日
                              書記官  陳湘蓉
以上正本係照原本作成。
如對本判決上訴須於判決送達後20日向本院提出上訴狀。
┌─────────────────────────────────────────────┐
│附表一：　　　　　　　　　　　　　　　　　　　　　　　　　　　　　　　　　　　　　　　　　│
├──┬────────────────────┬──┬──────────┬────┬──┤
│ 編 │　 　土　　 　地　　 　坐 　 　落       │地目│　面　　　　　　積　│        │    │
│　  ├───┬────┬────┬──┬───┤    ├──┬──┬────┤權利範圍│備考│
│ 號 │縣　市│鄉鎮市區○ 　段　 ○○段│地  號│    │公頃│公畝│平方公尺│        │    │
├──┼───┼────┼────┼──┼───┼──┼──┼──┼────┼────┼──┤
│001 │嘉義縣│朴子市  │大榔  │    │184-83│建  │    │    │151.82  │全部    │    │
└──┴───┴────┴────┴──┴───┴──┴──┴──┴────┴────┴──┘
┌─────────────────────────────────────────────┐
│附表二（建物）︰　　　　　　　　　　　　　　　　　　　　　　　　　　　　　　　　　　　　　│
├──┬──┬──────┬────┬──────┬─────────────┬───┬──┤
│ 編 │ 建 │　建物門牌　│基地坐落│建築式樣主要│建物面積（單位：平方公尺）│權利  │備考│
│　  │　  │　　　　　　│　　　　│建築材料及房├─────────┬───┤範圍  │    │
│ 號 │ 號 │　　　　　　│　　　　│屋層數　    │1　層   　      　│合計  │      │    │
├──┼──┼──────┼────┼──────┼─────────┼───┼───┼──┤
│001 │456 │嘉義縣朴子市│嘉義縣朴│住家用磚造1 │57.93             │57.93 │      │    │
│    │    │大榔253之 │子市大│層          │                  │      │      │    │
│    │    │67號        │榔段184-│            │                  │      │      │    │
│    │    │            │83地號  │            │                  │      │      │    │
└──┴──┴──────┴────┴──────┴─────────┴───┴───┴──┘
┌───────────────────────────────┐
│附表三                                                        │
├──┬──────┬───────┬─────────────┤
│編號│　日　期    │金額（新台幣）│　　　備　　　註          │
├──┼──────┼───────┼─────────────┤
│1   │91年02月10日│40,000元      │自丙○○郵局帳戶以卡片提款│
├──┼──────┼───────┼─────────────┤
│2   │91年03月27日│60,000元      │同上                      │
├──┼──────┼───────┼─────────────┤
│3   │91年05月28日│60,000元      │同上                      │
├──┼──────┼───────┼─────────────┤
│4   │91年07月02日│60,000元      │自甲○○郵局帳戶以卡片提款│
├──┼──────┼───────┼─────────────┤
│5   │91年07月02日│40,000元      │同上                      │
├──┼──────┼───────┼─────────────┤
│6   │91年07月30日│50,000元      │自丙○○郵局帳戶以卡片提款│
├──┼──────┼───────┼─────────────┤
│7   │91年08月12日│50,000元      │同上                      │
├──┼──────┼───────┼─────────────┤
│8   │91年11月07日│60,000元      │同上                      │
├──┼──────┼───────┼─────────────┤
│9   │91年11月11日│52,000元      │同上                      │
├──┼──────┼───────┼─────────────┤
│10  │92年03月13日│80,000元      │同上                      │
├──┼──────┼───────┼─────────────┤
│11  │92年07月04日│200,000元     │自甲○○郵局帳戶現金提款  │
├──┼──────┼───────┼─────────────┤
│12  │92年07月10日│100,000元     │同上                      │
├──┼──────┼───────┼─────────────┤
│13  │92年07月11日│400,000元     │同上                      │
├──┼──────┼───────┼─────────────┤
│14  │92年08月26日│250,000元     │同上                      │
├──┼──────┼───────┼─────────────┤
│合計│            │1,502,000元   │                          │
└──┴──────┴───────┴─────────────┘
